【裁判字號】    94,交上更(二),30
【裁判日期】    950922
【裁判案由】    過失致死
【裁判全文】
臺灣高等法院刑事判決          94年度交上更(二)字第30號
上  訴  人  臺灣板橋地方法院檢察署檢察官
被      告  甲○○
上列上訴人因被告過失致死案件，不服臺灣板橋地方法院88年度
交訴字第11號，中華民國88年12月7日第一審判決（起訴案號：
臺灣板橋地方法院檢察署87年度偵字第24914號），提起上訴，
經判決後，由最高法院第二次發回更審，本院判決如下：
    主  文
上訴駁回。
    理  由
一、公訴意旨略以：被告甲○○係大貨車司機，為從事以駕駛業
    務之人，於民國八十七年十月二十二日上午七時五十分許，
    駕駛車牌ＩＹ─六一三號曳引車（營業半拖車車號Ｐ四─四
    五號），沿臺北縣新莊市○○路樹林往新莊方向行駛，應注
    意車前狀況，及兩車併行之間距，並隨時採取必要之安全措
    施，詎其無不能注意之情形，竟疏未注意與同向在其左側騎
    乘車號ＱＲＰ─八三二號機車之王冠懿，而撞及王冠懿，致
    王冠懿人車倒地，並為甲○○之大貨車輾壓，而因胸腹部外
    傷、肺挫傷、左側上、下肢骨折導致敗血性休克、心肺衰竭
    致死。因認被告甲○○涉犯刑法第二百七十六條第二項業務
    過失致死罪嫌云云。
二、本案經原審判決後，該判決書送達於臺灣板橋地方法院檢察
    署檢察官之日期為「八十九年一月三日」，有經檢察官所蓋
    職戳之送達證書可憑（原審卷九二頁），惟該送達證書上送
    達時間欄之記載則係「八十八年十二月二十四日」，而有不
    一致之情形。經本院前審函請原審法院查明覆稱：送達人即
    法警陳玉朋係將本院八十八年度交訴字第十一號判決，直接
    送達檢察官收受，依照登記簿上登記交檢察官收受日期為八
    十九年一月三日，回證係在八十九年一月三日取回等情，有
    臺灣板橋地方法院九十一年七月二十二日板院通刑齊九一助
    七三字第三二三○八號函檢附該院送達檢察官裁判書類登記
    簿影本可稽（本院更(一)卷一八至二二頁），是以檢察官收受
    原審判決書之日期確為八十九年一月三日，其於八十九年一
    月七日之上訴行為，自屬合法，核先敘明。
三、按犯罪事實應依證據認定之，無證據不得推定其犯罪事實；
    不能證明被告犯罪或其行為不罰者，應諭知無罪之判決，刑
    事訴訟法第一百五十四條、第三百零一條第一項定有明文。
    次按為刑事訴訟上證明之資料，無論其為直接證據或間接證
    據，均須達於通常一般之人均不至於有所懷疑，而得確信其
    為真實之程度，始得據為有罪之認定，若其關於被告是否犯
    罪之證明未能達此程度，而有合理懷疑之存在，致使無從形
    成有罪之確信，根據「罪證有疑，利於被告」之證據法則，
    即不得遽為不利於被告之認定（最高法院七十六年台上字第
    四九八六號判例參照）。又犯罪事實之認定，應憑真實之證
    據，倘證據是否真實尚欠明顯，自難以擬制推測之方法，為
    其判斷之基礎（最高法院五十三年台上字第六五六號判例參
    照）。
四、公訴人認被告甲○○涉犯上開罪嫌，無非以現場照片所示被
    告所駕營業曳引車於現場停置之位置、死者王冠懿血跡及機
    車碎片位置，被告之曳引車距路旁白線僅○．六四公尺距離
    等，推認其間距尚無法容納一機車，進而認定被告於行駛時
    並未保持適當之間距，因而擦撞死者王冠懿之機車，致王冠
    懿因而控車不穩，為被告開車輾過云云，為主要論據。
五、訊據被告甲○○堅決否認有何業務過失致死之犯行，辯稱：
    伊駕車於平交道前等待火車通過，且係第一輛車，火車通過
    後，伊駕車剛起步，時速僅約五公里，伊當時已經儘量靠車
    道左邊行駛，將車道右邊提供予機車行駛。王冠懿是騎乘機
    車自伊車右後方超車，且為要閃避車道邊電線桿而自行滑倒
    ，不是被伊車所撞到。伊在車上看到王冠懿跌倒後，就馬上
    踩煞車，本案事故伊並無任何過失等語。
六、被害人王冠懿因本件車禍事故死亡之事實，為被告甲○○所
    是認，且有道路交通事故調查報告表、現場圖、現場照片、
    檢察官之勘驗筆錄、相驗屍體證明書、驗斷書等可資佐證（
    相驗卷七、一○至一三、一六、一八頁），堪認屬實。惟被
    告甲○○對於本件事故應否負過失之責，茲據卷載證據論斷
    如下。經查：
  (一)被告甲○○於八十七年十月二十二日警訊時供稱：當時伊駕
    駛ＩＹ─六一三號曳引車由樹林往新莊方向行駛，當開到平
    交道停下來等火車通過，火車通過後，伊起步剛通過平交道
    後，看右後視鏡有一部機車騎很快要超車，當該機車騎至伊
    車右後前輪（板車），與另一部不詳機車擦撞後，王冠懿所
    騎之機車又擦撞到路邊的石塊，然後又跌向伊板車右後前輪
    ，伊立即煞車停下，就發現王冠懿倒在伊板車右後前輪，身
    體多處受傷嚴重，伊就立刻打一一九報案並叫救護車；伊有
    職業聯結車駕照，沒有喝酒（經測試無酒精反應）。伊早上
    六時才從大溪出發，精神狀況良好；當時視線尚可，下毛毛
    雨路面濕滑，當時伊車才剛起步，通過平交道時速約五公里
    左右等語（相驗卷四頁正、背面）；其於偵查中稱：當時伊
    駕車行於新樹路由樹林往新莊方向，之前伊在平交道前等火
    車，等火車經過後，很多機車從伊右邊超車而過，伊看後視
    鏡見一機車倒下，當時伊才剛起步行駛中；因伊在等平交道
    火車經過，後來機車在伊左、右邊超車而過；伊已儘量靠著
    雙黃線等語（相驗卷一四頁背面）。依上所供，被告甲○○
    於八十七年十月二十二日上午本案發生時，係駕駛ＩＹ－六
    一三號曳引車，由臺北縣樹林往新莊方向行駛，於停等鐵路
    平交道之火車通過後，甫經過該平交道即發生事故，而被害
    人王冠懿則駕駛車號ＱＲＰ─八三二號輕型機車，亦與被告
    之車為相同之行進方向。
  (二)證人即處理本件車禍之員警施孟德於原審結證稱：當時被告
    自死者後面扶著死者，死者是坐在地上，當時死者的手腳受
    傷嚴重，救護車是新莊分局之消防隊，當時上班的人很多，
    沒有很詳細的資料，是勤務中心通知到場，伊到場時被告說
    是機車跟別人擦撞，才跌倒被撞等語（原審卷五六頁）。可
    徵被告於車禍事故後立即下車扶持被害人等候救援，故被告
    所稱其於發現狀況後立即將車煞停，並未再行移動車輛一節
    ，堪予採信。是以卷附道路交通事故調查報告表之現場圖（
    下稱警繪圖）及現場照片等所顯示應屬事故發生之情況（僅
    被害人機車肇事後之最後終止位置除外，詳後述）無疑。而
    觀諸卷附警繪圖及現場照片顯示，被告之車，於肇事後停止
    在臺北縣新樹路往新莊方向之車道上，車體均在車道內，車
    身略微靠左傾斜，左前輪距離分向限制線之外緣約○．一五
    公尺，左後車軸之後輪與分向限制線距離約○．四六公尺；
    車頭右前輪與路面邊線距離約○．七九，半拖車右後車軸之
    後輪與路面邊線之距離約○．六四公尺（相卷驗卷七、一○
    至一二頁），可見該路段車道路面本甚狹窄，而被告車輛右
    側之行車空間距離確實大於其車左側之行車空間甚多，足見
    被告於該路段確已緊靠左側雙黃線行駛（尚未超越雙黃線）
    ，已儘量讓出車輛右側空間以供他車通行無訛。至王冠懿之
    機車肇事後之終止位置一節，雖警繪圖將該機車標示在路面
    邊線附近，然被告供稱係其將機車移動至路邊（原審卷三一
    、四四頁），核與現場照片顯示（相驗卷一一頁正背面），
    該機車確係已遭移動至路旁之情形相符合，是以警繪圖所繪
    應非該機車肇事後之最後終止位置。而依據現場被害人血跡
    及機車車尾方向燈及車身塑膠碎片散落位置所示（相驗卷一
    ○至一二頁現場照片），均係在被告車之右後方（即右後輪
    軸前輪之前方位置），足徵被害人王冠懿當時確係行駛於被
    告車輛之右後方，其機車最後終止位置應係在被告車右後車
    軸前輪之前方無訛。公訴人認被害人王冠懿係騎乘機車行駛
    於被告車輛之「左側」，尚與事實不符。
  (三)又被告於原審供稱：當時機車車尾壓到王冠懿左大腿，且機
    車車尾鐵架插入她左大腿。伊發現她時，她面朝下，機車及
    鐵架壓在她的左大腿，機車在鐵架上面，伊要救她，就把機
    車移開（原審卷三一頁正背面、四四頁），又稱：王冠懿壓
    在伊輪下時，頭的方向是朝伊車底裡面，腳是朝外面邊線，
    左手在伊輪胎底下，右手被她身體壓到，左腳沒有被壓到等
    語（原審卷五六、五七頁），並有被告當庭繪製之車禍發生
    時死者王冠懿倒地位置與姿勢圖在卷（原審卷五九頁）。依
    被告所供，可徵事故發生後王冠懿係以面朝下之方式倒臥於
    被告車底，腳是朝外面邊線，左手在輪胎底下，右手被其身
    體壓到，機車車尾則壓到王冠懿左大腿，執此情況比對現場
    之血跡位置（在被告車右後軸前輪之右前方）及王冠懿受有
    「左上、下肢嚴重撕裂脫傷併掌股骨折」之傷勢情形（相驗
    卷九頁）悉相符合；再者由機車壓到王冠懿左腿一節，亦可
    認定該機車係左倒地無誤。
  (四)又依證人施孟德於原審證稱：伊當時檢查被告之車輛，前後
    沒有擦撞痕，只有在右後前輪處有擦撞痕，如照片所示（按
    即相驗卷一○頁背面），至於右側護欄凹陷似為本來就如此
    （原審卷五七頁）等語，核與照片顯示之情形相符（相驗卷
    一○頁背面）。是以被告右側護欄內凹情形，應非本次事故
    所致。又被告車於平交道停等時為第一輛車，於火車通過後
    ，其駕駛體積龐大之曳引車甫起步後之行駛速度，衡情必遠
    慢於操作性能較輕便之機車行駛之速度，況本案現場並無明
    顯煞車痕跡，是以被告車係自後駛來超越王冠懿機車之情形
    應無可能。再被告當時駕車已緊靠雙黃線行駛（未超越雙黃
    線），儘量讓出其車右側空間，已如前述，而依王冠懿機車
    車體毀損之散落物復在被告車右後輪旁之情節判斷，應可徵
    王冠懿騎乘機車係自後方跟上被告車而行於右側空間，被告
    之車速很低等情至明。再者，徵之上開警繪圖及現場照片所
    示（相驗卷七、一○至一二頁），該現場路段為雙黃線，雙
    向各僅有一個車道可供行駛，車道十分狹窄，被告車輛停置
    之位置，自其右後車軸之後輪胎起算，距離路面邊線僅○．
    六四公尺寬，而被害人血跡係落於被告車右後車軸之前輪之
    右前側，當場並有被害人機車車尾鐵架及機車車尾方向燈破
    裂之散落碎片，血跡之正右方路面邊線外側復有一體積約足
    球大小、另一約籃球大小之石塊二塊接連擺於該處，二塊石
    塊前方即為電線桿立於路面邊線旁，緊鄰電線桿右方為工地
    ，並有以鋼筋圍籬圈圍，鋼筋圍籬上並掛置有紅色廣告布幔
    ，現場障礙物甚多，且圍籬與路面邊線間之路面則蔓草叢生
    、高低崎嶇不平等情，則於被告車右後方路面寬度僅○．六
    四公尺之路面、路旁甚多障礙物，且於天候不佳，尖峰時段
    車輛流量眾多之路況下，被害人王冠懿駕駛機車，自被告車
    輛右後方駛至，於路況欠佳、通行不易之狀況下，若疏未注
    意保持兩車間之行車安全間距，復因通行路面狹窄，路面邊
    線外側雜草叢生崎嶇不平，一旦失控，人車突然向左傾跌向
    被告車右後前輪之前方處，其發生時間應甚短暫，衡情同置
    於車流中，而在前方行駛之被告實無法防範或閃避。
  (五)依前述說明，本案二車發生碰撞情形之認定如下：
  1.被告車右側車身並無明顯之碰撞或擦撞痕跡，王冠懿之機車
    則是尾端有鐵架及車尾方向燈破裂之整齊毀損情形，如被告
    之車係自後追撞或是併行間擦撞王冠懿之機車，並不會造成
    此種車尾之毀損情形；而由機車壓到王冠懿左腿一節，亦已
    認定機車係左倒地。復由卷內照片清楚顯示（相驗卷一一頁
    ），機車左前方燈有破損情形，且沾有路旁才有的枯草，可
    徵係機車倒地時，左前方向燈接觸路旁之草地所造成，被告
    車之右後輪至路側又僅約○．六四公尺之距離，是時王冠懿
    之機車於左倒地之時，王冠懿應仍跨乘在機車上，二車碰撞
    後機車及王冠懿均遭推擠而造成傷亡之情形自屬可能。況依
    前(三)所述王冠懿倒地之位置及姿勢，比對現場之血跡位置及
    王冠懿受傷情形係「左上、下肢嚴重撕裂脫傷併掌股骨折」
    等情相符以觀，益徵本件車禍應係被告車之後軸前輪輾壓王
    冠懿機車尾端，推擠機車與王冠懿之碰撞事故，而王冠懿遭
    受被告車後輪直接輾壓過之可能性不高。依上，應可判定王
    冠懿之傷勢，乃係遭被告車右後輪輾壓其機車尾端，並往前
    推擠倒地之機車與王冠懿身體左側所造成。
  2.至被告雖於警訊雖供稱：伊看到右後視鏡有一部機車其很快
    要向伊超車，當該機車騎至伊車子右後前輪（板車），與另
    一部不詳機車擦撞後，王冠懿所騎的機車又擦撞到路旁的石
    塊，然後又跌向伊的板車右後前輪，伊就立刻煞車停下曳引
    車，伊就發現王冠懿倒在板車右後前輪等語（相驗卷四頁背
    面）。然依前述王冠懿機車車損之情形，並無直接跡證可資
    認定該機車於倒地前是否曾與其他機車發生擦撞，是以依卷
    內事證，僅堪認定王冠懿所騎乘之機車自後駛來而與被告車
    輛併行，但同向行進間因疏未保持行車間隔，因不明原因向
    左傾跌倒地後，與被告駕駛之半拖車右後軸前輪發生碰撞事
    故。
  (六)本案王冠懿死亡事故之肇事責任一節：
  1.經原審函請臺灣省臺北縣區車輛行車事故鑑定委員會及臺灣
    省車輛行車事故覆議鑑定委員會鑑定結果，均研判係機車及
    死者王冠懿先倒地後，再遭被告所駕車輛右後前輪壓輾，有
    臺灣省臺北縣區車輛行車事故鑑定委員會八十八年三月十一
    日北鑑字第八八一七○號函及臺灣省車輛行車事故覆議鑑定
    委員會八十八年十一月五日府覆議字第八八○七六三號函各
    一件足徵（原審卷一八頁、六八頁）。再據本院前審向法務
    部法醫研究所囑託鑑定死者王冠懿死亡之有關事項，覆稱：
    (一)根據現場相片顯示：(1)車禍處右前方有大石頭和電桿，在
    路邊線右側，使路寬縮減，輕機車ＱＲＰ─八三二立靠於電
    桿內側，尾燈罩掉落。但沒有機車倒於地面的現場相片；(2)
    拖板車右後前輪之右前方有血跡，血跡右後面有圓形孔蓋，
    近路邊線內側。路邊線外側約相當於路邊線寬度之右側，是
    草地；(3)右後前輪胎外側緣有擦痕；(4)拖板車在右前後輪與
    右後前輪間，並無向外突出物。且車台高於機車；(5)電桿和
    石頭無刮痕。(二)根據道路交通事故調查報告表所繪圖示：(1)
    機車倒於路邊線內側，前輪向前，騎座面在內側，輪胎在外
    側近路邊線，人倒在機車內側路邊；(2)拖板車右後後輪胎與
    路邊線間只有○．六四公尺；(三)由(一)(二)推論，車禍前，機車
    在拖板車右側，僅○．六四公尺寬的路面。在左邊有拖板車
    ，右前方有大石頭及電桿的情況下，機車駕駛人難免會心急
    。假如機車左後側被撞的話，機車應向右前邊倒地。又如果
    被撞、再撞電桿或石頭，再倒路內側的話，應可在電桿、石
    頭及機車右前側找到撞痕；(四)由(一)至(三)推論，機車自行失控
    的機率大於被拖板車撞倒等情，有該所九十一年十月十一日
    法醫理字第○九一○○○三○五一號函附卷可稽（本院更(一)
    卷三二、三三頁）。核其研判，甚符情理，堪予憑信。可知
    本件被害人王冠懿騎乘機車自行失控之機率大於被拖板車撞
    倒之機率，互核前揭鑑定結論相符。
  2.本院為資慎重，再委請中央警察大學為事故之鑑定，其鑑定
    結果亦同認，本件係因王冠懿騎乘輕型機車，同向行進間疏
    未與被告車輛保持安全間隔，為肇事原因；被告駕駛半聯結
    車無肇事責任。有該大學九十五年七月二十八日校鑑科字第
    ○九五○○○○四六九號函檢附之鑑定書一份可憑（本院卷
    四九至五七頁）。觀諸該鑑定書亦同認本院前揭認定之理由
    。綜上各節說明，被告面臨自後駛來之機車，而於併行行進
    間，機車因不明原因突然向左傾跌倒後，與被告駕駛之半拖
    車右後軸前輪發生碰撞事故，惟因事故之發生與反應時間均
    甚短暫，實難課以被告過失之責。綜上說明，尚乏實證足證
    被告有檢察官指摘之過失行為。
  (七)至於上開法務部法醫研究所號函覆鑑定研判意見(五)所載：「
    拖板車駕駛肇事是有應注意而未注意的過失」云云（本院更
    (一)卷三三頁），核與同一研判意見中(四)所謂：「推論機車自
    行失控的機率大於被拖板車撞倒」之結論似有矛盾，且研判
    意見(五)亦未敘明研判之依據。本院再行函詢上開疑點事項，
    該所覆稱：(1)駕駛在雙向車道只有一路邊線、路況不好，又
    遇平交道等火車過後再走，機慢車一定多，尤其是砂石車，
    更應注意兩旁之機慢車；(2)砂石車駕駛應理解「一般汽機車
    駕駛害怕砂石車」的心情；(3)研判意見(五)與(四)之意見並無矛
    盾，如果注意、而且小心，在慢速行駛時，應可及時避免事
    故發生，有該所九十五年一月四日法醫理字第○九四○○○
    五四四九號函可稽（本院卷三四頁）。然綜觀原鑑定研判意
    見與上開函覆意見，堪認上開研判意見(五)僅泛稱因被告駕駛
    之曳引車，本為一般機慢車所畏，理論上即應避免事故發生
    之可能，然其並未引證被告如何有違反注意義務而實際上有
    何應注意而未注意的過失之要件，逕以大型車之駕駛即應就
    事故之發生負過失之責，實乏依據，尚難遽此援為可歸責被
    告之憑據。
  (七)末者，被告甲○○經送法務部調查局無測謊鑑定，惟經覆稱
    因其右耳患有輕度重聽，經測試亦未獲有效生理反應圖形，
    無法研判有無說謊，有法務部調查局九十二年一月二日調科
    參字第○九一二三○○六九七○號函文可參（本院更(一)卷七
    五頁），故無法另以此種證據方法取得值得參酌之證據，附
    此敘明。
七、綜上可知，本件交通事故非如公訴人指摘係因被告未保持兩
    車行車間距，而擦撞王冠懿所騎乘之機車致王冠懿倒地遭被
    告車輛輾斃之情形，被告於本件交通事故所致於被害人王冠
    懿之死亡結果，難認有過失可言。此外，本院復查無其他確
    切之積極證據足以證明被告甲○○有何如公訴人所指之業務
    過失犯行，原審以不能證明被告甲○○犯罪，而為無罪判決
    之諭知，核無不當。檢察官上訴意旨猶略以依據道路交通事
    故調查報告表、診斷書等證據，可知死者王冠懿之左臂及左
    腿遭被告車右後前輪輾壓過；又被告所駕車輛右後輪距路旁
    線僅○．六四公尺距離，其間尚無法容納一機車，由此判斷
    死者不可能騎機車自曳引車右後方，欲自右側超車，而認被
    告有過失云云，然依前揭各節說明，核無理由，應予駁回。
據上論斷，應依刑事訴訟法第三百六十八條，判決如主文。
本案經檢察官呂丁旺到庭執行職務。
中    華    民    國    95    年    9    月    22    日
                      交通法庭審判長法  官  溫耀源
                                    法  官  邱同印
                                    法  官  段景榕
以上正本證明與原本無異。
檢察官如不服本判決，應於收受送達後十日內向本院提出上訴書
狀，其未敘述上訴之理由者並得於提起上訴後十日內向本院補提
理由書（均須按他造當事人之人數附繕本）。
                                    書記官  陳靜姿
中    華    民    國    95    年    9    月    22    日


司法院資訊處製作；財團法人民間司法改革基金會備份。
